【裁判字號】    91,訴,332
【裁判日期】    920529
【裁判案由】    土地所有權移轉登記
【裁判全文】
臺灣花蓮地方法院民事判決  九十一年度訴字第三三二號
    原      告  乙○○
                戊○○
                            一.
                己○○      住台北縣土城市○○里○○○鄰○○路一四三號六樓
                庚○○      住台北市○○區○○里○○鄰○○○路○段二三六巷
                            三.
                丁○○      住台北市○○區○○里○○鄰○○○路○段三十八號
                              .
                壬○○      住.
    共      同
    訴訟代理人  陳清華律師
    被      告  辛○○民國七.
                            住.
                丙○○民國七.
                            住.
    兼共同
    法定代理人  甲○○      住.
    右  三  人
    訴訟代理人  范明賢律師
右當事人間請求土地所有權移轉登記事件，本院判決如左：
    主      文
原告之訴及假執行之聲請均駁回。
訴訟費用由原告負擔。
    事實及理由
一、原告主張：
  (一)原告乙○○與其夫高庭玉於民國四十七年三月六日結婚，高庭玉於六十六年四月
    四日往生後，留下高榮貴、戊○○、己○○、庚○○、丁○○及壬○○等六名幼
    子嗷嗷待哺。被告甲○○之夫高榮貴為原告乙○○長子，不幸於八十二年一月十
    三日因腦瘤離世，身後遺有二名幼女，即被告辛○○、丙○○。高庭玉往生後，
    依法應由原告乙○○與六名子女共同繼承高庭玉遺產，惟因臺灣農村早期有將遺
    產信託登記長子名下，日後再為遺產分割習慣，復因高庭玉之兄弟唯恐原告乙○
    ○棄年幼子女不顧，另行改嫁，遂決議暫將高庭玉遺產，即附表編號一至四土地
    信託登記於當時十八歲之高榮貴名下，俟日後六名子女成年後再為遺產分割，當
    時高榮貴亦允諾日後定遵守約定，配合辦理遺產分割手續。七十三年間因門牌號
    碼花蓮縣瑞穗鄉瑞良村十鄰七十五號祖厝占用訴外人林新發所有，當時為花蓮縣
    瑞穗段三九七─二地號，重測後現為花蓮縣瑞穗段六九九地號之鄰地（即附表編
    號六土地），原告乙○○向訴外人林新發價購後，亦循同一模式暫信託登記於高
    榮貴名下，上開土地平日則由原告乙○○管理使用，所有權狀亦由原告乙○○保
    管，迄今仍在。
  (二)高榮貴不幸死亡後，原告乙○○本以為被告甲○○會代亡夫略盡孝道，與二名幼
    孫女承歡膝下，詎料嗣後返家，竟是開口要分高家祖產，令原告心唏不已，協議
    未果後，竟與二名幼孫女避不見面，音訊全無。八十三、四年間，因適逢政府鼓
    勵農地休耕造林，原告乙○○遂持附表編號三、四土地所有權狀，前往瑞穗鄉公
    所辦理休耕造林手續，詎料承辦人員竟告知土地業經移轉登記至被告名下，原告
    乙○○詑異萬分，蓋所有權狀向由原告乙○○保管，被告怎可能辦理所有權移轉
    登記，原告乙○○自忖上開土地為高家祖產，又係婆媳關係，乃以被告甲○○婚
    後留存家中印章辦理休耕造林手續，因被告早已失去聯絡，原告乙○○亦未深究
    。不料九十年四月間原告乙○○竟接獲被告甲○○委請律師發函略謂「台端偽造
    甲○○署押、印章，已涉偽造文書、詐欺等罪嫌，希台端速來本事務所理清，否
    則依法訴追」，原告乙○○隨即與被告委託律師聯絡，未久被告即對原告乙○○
    提出偽造文書、詐欺等告訴。案經臺灣花蓮地方法院檢察署明察秋毫，詳為調查
    ，認原告乙○○並無偽造文書、詐欺等犯行，而為不起訴處分，洗刷原告不白之
    冤。
  (三)系爭財產信託登記高榮貴名下，除前所述之原因外，尚有依據台灣早期「長兄如
    父」之觀念而為處理，否則高庭玉往生後，法定繼承人包括原告，當時高榮貴年
    僅十八歲，並無謀生能力，高庭玉全部遺產豈能由高榮貴一人單獨繼承。因台灣
    社會向有「長兄如父」觀念，將財產信託登記長子或各房代表名下，為早期台灣
    社會習慣，原告家中亦同，而原告家中，非僅原告以信託方式處理繼承事宜，原
    告乙○○大伯高庭色往生後，有關其遺產繼承事宜，亦以相同方式處理，此觀原
    告等人大伯高庭色往生後，遺產亦由其二名兒子高金泉、高金源以信託登記方式
    辦理，而將繼承之遺產信託登記於高金泉名下，高金泉及高金源並書立約定書以
    為憑證自明，被告抗辯原告乙○○於其夫高庭玉往生時已結婚十九年餘，不可能
    棄幼子於不顧，否認信託關係存在，不足採信。
  (四)現行信託法係於八十五年一月二十六日公布施行，依照法律不溯既往原則，本件
    並無適用現行信託法之餘地。再者，本件雖與最高法院八十一年台上字第三六四
    號判決事實不盡相同，然二者皆以信託、繼承法律關係為基礎，並無二致，僅本
    件為信託人向受託人繼承人請求返還信託物，前揭最高法院八十一年台上第三四
    六號判決為信託人之繼承人向受託人請求返還信託物，略有不同，而信託契約並
    非要式行為，縱令本件並無書面信託契約，亦不能否定信託契約存在，因之，被
    告抗辯最高法院八十一年台上字第三六四號判決，不能引用作為本件依據，亦有
    未合。另被告引用之最高法院七十一年台上第二○五二號判決，係針對無自耕能
    力者不得取得農地所有權所為之闡示，本件信託契約並非規避農地政策，尤非違
    反公序良俗或法律強行規定之脫法行為，非可一概而論，揆諸前揭說明，原告與
    高榮貴所為之信託行為，縱令為消極信託，並無違法，應認有效。
  (五)高庭玉死亡後，生活開銷全賴原告乙○○一人從事耕作及打零工，勉力維生，高
    榮貴結婚時年僅二十五歲，以維修水電維生，經常手頭不便，而向家中週轉現金
    ，結婚所需費用，甚由原告乙○○代為標會張羅。高榮貴婚後因工作不定，經濟
    狀況不佳，除系爭財產之田賦代金均由原告乙○○代為繳納外，甚連其保險費、
    電話費、房屋稅等，亦由原告乙○○代為繳納，高榮貴既因經濟狀況不佳，居無
    定所，早已自顧不暇，何來餘力支付附表編號一、六土地買賣價金？實則附表編
    號一土地為高家祖厝座落部份基地，雖以買賣方式辦理所權移轉登記，然此為原
    告乙○○大伯高庭色依據家族分產協議將高庭玉應得祖厝基地分給原告，原告亦
    信託登記高榮貴名下所致，雖以買賣為登記原因，惟並非高榮貴所購，當初辦理
    過戶登記，僅由原告乙○○繳納土地增值稅，實際並無買賣價金支付；至於附表
    編號六土地，乃因祖厝占用部份鄰地，而由原告乙○○向林新發（已歿）出資所
    購，附表編號一、六土地均非如被告所言為高榮貴出資所購。被告甲○○似於系
    爭財產取得後始嫁入高家，故誤認附表編號一、六土地為高榮貴所購，洵不足採
    。附表編號一、六土地倘為高榮貴所購，被告應提出證據以實其說。
  (六)按繼承人自繼承開始時，除本法另有規定外，承受被繼承人財產上一切之權利義
    務。但權利義務專屬於被繼承人本身者，不在此限。民法第一千一百四十八條定
    有明文。次按所謂信託係信託人為自己或第三人之利益，以一定財產為信託財產
    ，移轉於受託人管理或處分，以達成一定之經濟上或社會上之目的之行為。信託
    目的祗須不違背善良風俗或公共秩序，即可由當事人任意定之。被上訴人主張俞
    謙係預見系爭房地未來必將增值，乃投資購買，冀望長期投資獲利，又慮年事已
    高，無法事事躬親，為財產管理之方便，投資安全及節稅等諸多因素，直接或輾
    轉將系爭房地登記於上訴人，且有積極之信託目的，顯非單純為避債務而假借他
    人名義登記甚明。信託契約之成立以當事人間相互間之信用為基礎。故信託關係
    因當事人一方死亡而消滅。此時信託人之繼承人得依繼承之法律關係，對受託人
    請求返還受託財產。最高法院八十一年台上字第三六四號判決著有明文。如前所
    述，附表編號一至四土地為原告乙○○之夫高庭玉所留遺產，附表編號六所示土
    地則為原告乙○○獨力購買暫信託登記長子名下財產，依法本應由原告乙○○與
    六名子女共同繼承或登記原告乙○○名下，惟因台灣農村早期習慣及高庭玉兄弟
    慮及原告乙○○可能改嫁對六名子女不利等因素，故將遺產及財產暫信託登記長
    子高榮貴名下，依前揭法條及判決意旨，原有之信託關係，因高榮貴死亡而消滅
    ，被告甲○○、辛○○、丙○○三人為高榮貴法定繼承人，雖因繼承而取得附表
    所示之財產，然亦應繼承信託債務，原告自可依信託關係請求被告返還受託財產
    。再者，附表一至四土地為原告繼承之遺產，依民法第七百五十九條規定，所有
    權之取得，並不以登記為要件；附表編號六之土地，為原告乙○○所購，均僅暫
    時信託登記於高榮貴名下。原告或為系爭土地共有人，或為系爭土地真正所有權
    人，因之，被告於高榮貴死亡信託關係當然消滅後，以繼承名義辦理所有權移轉
    手續，亦侵害原告系爭土地之所有權，且為無法律上原因受有利益，致原告受有
    損害，為此原告依信託關係消滅後信託物返還請求權、民法第一百八十四條第一
    項、第一百七十九條及民法第七百六十七條規定（以上為競合的合併請求，請鈞
    院均予審理）請求如下述聲明1.。另依信託關係消滅後信託物返還請求權請求如
    下述聲明2.。並聲明：1.被告應將附表編號一至四所示四筆土地所有權移轉登記
    為為原告公同共有。2.被告應將附表編號六所示土地所有權移轉登記至原告乙○
    ○名下。3.前二項請求願供擔保請准宣告假執行。
二、被告則以：
  (一)附表編號二、三、四土地係高榮貴於十八歲時之六十六年四月四日因繼承原因於
    六十六年十月十三日完成登記，附表編號一之土地係高榮貴於七十三年二月二十
    一日向訴外人高庭色購買，於七十三年四月九日以買賣為原因而登記，高榮貴當
    時二十五歲。附表編號六土地係以買賣為原因而登記為高榮貴名義（原因日期為
    七十三年二月十日，七十三年四月十日完成登記），高榮貴當時二十五歲。原告
    所謂信託關係，究係何種信託關係，未據陳明，依其陳述似為遺囑信託，卻又非
    高庭玉生前以成立遺囑之方式以書面為之，而係高庭玉亡故後依原告乙○○叔伯
    決議所為，此種法律關係應難認其合法性。且原告乙○○聲稱係恐其棄年幼子女
    於不顧遂依叔伯決議暫將高庭玉遺產信託登記於高榮貴名下云云，實難令人茍同
    ，按原告乙○○與高庭玉於四十七年間結婚，至高庭玉六十六年死亡，共經歷十
    九年餘，復生育六名子女，若無夫妻情義怎能維持如此長久，是原告上開陳述顯
    係藉詞而已。
  (二)原告主張信託關係所引用之最高法院八十一年台上字第三六四號判決，並無拘束
    下級法院之效力，且本件與該判決之事實並不相同，自不能引用作為本件之依據
    。且該判決中有律師見證下就信託關係存在之事實簽署信託聲明，證明信託之事
    實，本件原告如主張信託關係，亦應提出書面證明文件，空言主張，不足採信。
  (三)依原告所述系爭土地仍由原告乙○○管理使用並辦理休耕造林，則依最高法院七
    十一年度台上字第二○五二號判決意旨，凡財產上之管理使用或處分悉由委託人
    自行辦理時，是為「消極信託」，通常多屬於通謀而為之虛偽意思表示，極易助
    長脫法行為，法院殊難認其行為之合法性。
  (四)附表編號一土地係高庭色於三十五年六月十一日原始取得，非因繼承而取得，並
    非祖產，是高庭色無論以何原因將土地移轉給高榮貴，均有其考量，他人無質疑
    餘地。附表編號二、三、四土地為高庭玉於五十年五月二十六日因繼承而取得。
  (五)證人高庭清、高庭祥於九十二年四月二日作證時證稱其父親名下的不動產都分給
    長子高庭色，高庭色再分給我們四位兄弟云云，與事實不符，蓋其等之父高且喜
    之土地有由高庭玉（五子）、高庭瑞直接辦理繼承登記，而非由高庭色（長子）
    辦理繼承登記後再移轉登記給高庭玉、高庭瑞；附表編號一土地依原告主張應由
    高庭色過戶給高庭玉，因高庭色不及在高庭玉過世前辦理，才由高庭色直接登記
    給高榮貴云云，惟此筆土地在高庭玉死亡前應有充裕時間由高庭色過戶給高庭玉
    ，原告此部分之陳述顯無意義。況附表編號一土地非高且喜所有，為高庭色原始
    取得，並非祖產。
  (六)被告甲○○與高榮貴婚後遷往台北、新莊、台東等地謀生，並未與原告乙○○同
    住，稅單寄至花蓮地址，高榮貴為水電工，自六十八年二十歲時開始工作，直至
    八十二年一月間去世，高榮貴婚後非但沒有向家中要錢，反給原告乙○○金錢，
    豈能因家中開銷字據在原告乙○○手中，即謂前開金錢來源係出自原告乙○○。
    又附表編號六土地既非祖產，原告乙○○謂其出資購買又何以不登記自己名下，
    而登記高榮貴名下，豈不矛盾。
  (七)原告之主張雖舉證人高庭清、高庭祥、高金泉作證，惟證人陳述之證詞經被告依
    原告所提出之土地登記簿謄本舊簿、除戶戶籍謄本及被告提出之重造前舊簿詳細
    比對，均與原告所主張信託關係事實不符，且依土地法第四十三條規定，依照土
    地法所為的登記有絕對的效力，原告如欲推翻土地登記事項之記載應舉確實之證
    據證明等語資為抗辯。並聲明：1.原告之訴及假執行之聲請均駁回。2.如受不利
    判決願供擔保請准宣告免為假執行。
三、兩造不爭執之事實：(一)原告乙○○為被告甲○○之夫高榮貴（已歿）之母。(二)附
    表所示土地一直由原告乙○○在管理。(三)附表所示土地原登記為高榮貴所有，於
    高榮貴死後被告辦理繼承登記，現登記為被告分別共有，權利範圍各為三分之一
    。
四、經查：
  (一)按當事人主張有利於己之事實者，就其事實有舉證之責任，民事訴訟法第二百七
    十七條前段定有明文。民事訴訟如係由原告主張權利者，應先由原告負舉證之責
    ，若原告先不能舉證，以證實自己主張之事實為真實，則被告就其抗辯事實即令
    不能舉證，或其所舉證據尚有疵累，亦應駁回原告之請求，最高法院十七年上字
    第九一七號判例可資參考。又所謂信託，謂委託人將財產權移轉或為其他處分，
    使受託人依信託本旨，為受益人之利益或為特定之目的，管理或處分信託財產之
    關係，信託法第一條固有明定。惟信託法於八十五年一月二十六日公布前，民法
    雖無關於信託行為之規定，然因私法上法律行為而成立之法律關係，非以民法有
    明文規定者為限，苟法律行為之內容不違反強行規定或公序良俗，即應賦予法律
    上之效力。斯時實務上認為信託行為，係指委託人授與受託人超過經濟目的之權
    利，而僅許可其於經濟目的範圍內行使權利之法律行為而言；信託契約之受託人
    不僅就信託財產承受權利人之名義，且須就信託財產，依信託契約所定內容為積
    極的管理或處分（最高法院九十一年度台上字第一八七一號判決可參）。倘信託
    人僅將其財產在名義上移轉於受託人，而有關信託財產之管理、使用、處分悉仍
    由信託人自行為之，是為消極信託，除有確實之正當原因外，通常多屬通謀之虛
    偽意思表示，極易助長脫法行為之形成，自難認其合法性（最高法院八十七年度
    台上字第二六九七號判決意旨足按）。
  (二)本件原告主張附表編號一至四土地為原告乙○○之夫高庭玉之遺產，於高庭玉死
    後信託登記於其長子高榮貴名下，又附表編號六土地為原告乙○○向訴外人林新
    發購買，信託登記於高榮貴名下之事實，固提出高庭玉除戶戶籍謄本、高榮貴除
    戶戶籍謄本、繼承系統表、土地登記簿謄本、土地買賣契約書、所有權狀等為證
    ，被告除對前開除戶戶籍謄本、繼承系統表、原告乙○○與林新發於七十三年一
    月十六日就附表編號六土地所簽立之土地買賣契約書不爭執外，對於原告主張之
    前述事實均予否認。則依據前述說明，原告自應舉證證明原告與高榮貴間就附表
    所示土地存有信託關係，始得信原告主張為真實，合先序明。
  (三)附表編號一土地原為高庭色所有（三十六年十月十五登記），高榮貴於七十三年
    四月九日以買賣為原因登記為所有權人；附表編號二、三、四土地原均為高庭玉
    所有（五十年十二月五日登記），高榮貴於六十六年十月十三日均以繼承為原因
    登記為所有權人；附表編號六土地原為林新發所有，高榮貴於七十三年四月十日
    以買賣為原因登記為所有權人，此有土地登記簿謄本十份在卷可參。
  (四)證人高庭清（高庭玉之三哥）、高庭祥（高庭玉之四哥）固於本院作證稱：我們
    高家的土地，原先向人承租，後來放領給高庭玉、高庭清、高庭祥之父親，其父
    再分給長子高庭色，高庭色再分給其他兄弟姊妹，所以附表所示土地也是以同樣
    的模式分給高庭玉的，高庭玉死後，也循同樣的方式分給長子高榮貴，高榮貴也
    應該以同樣方式分給兄弟姊妹；附表編號一土地原為高家共業的土地（祖產），
    由高庭色移轉給高榮貴（原本要分給高庭玉，因高庭玉過世才登記給高榮貴），
    但是其間並無買賣，是無條件登記給高榮貴。附表編號六土地是原告乙○○向林
    新發買的，也是登記給長子，只是要給高榮貴管理，以後再登記給其他的兄弟姊
    妹，當時也沒有想到高榮貴會那麼早過世等語，證人高金泉（高庭玉大哥高庭色
    之長子）亦證稱：我們高家的祖產分給五個兄弟，高庭色是我父親，高庭色分得
    的祖產也是登記給我，附表編號一土地是因為高庭玉已經過世，所以才登記給高
    庭玉的長子高榮貴，實際上沒有買賣；附表編號六土地是乙○○購買，因為高榮
    貴是長子所以登記給他等語（本院卷一六六至一七五頁筆錄參照），惟證人高庭
    清、高庭祥、高金泉前述證詞，僅係其個人就高家（即其父）處理繼承問題之說
    明，是否能及於高庭玉遺產處理之情形，尚有可疑，且高庭玉係於六十六年四月
    四日去世，高庭色是於三十六年十月十五就登記為附表編號一土地之所有權人，
    自三十六年十月十五日至高庭玉去世之日，間隔二十九年有餘，此段期間何以高
    庭色未依前述證人之陳述將附表編號一土地移轉登記予高庭玉，而須至高庭玉去
    世後始以買賣原因移轉登記予高榮貴，是否確因證人所述之理由，亦值懷疑；再
    者，縱前述證人所述屬實，惟信託關係係指委託人與受託人間就信託財產成立信
    託契約，須雙方意思表示合致，契約始能成立，然依原告所述及前述證人證詞可
    知，附表編號一土地係於高庭玉死亡後，經由高庭色移轉登記予高榮貴，附表編
    號二至三土地係於高庭玉去世後，依高庭玉之兄弟決議將之移轉登記予高榮貴，
    在原告與高榮貴間就上開土地之移轉均未有成立信託契約之意思表示合致的情形
    ，自與信託契約成立之要件不符；又附表編號六土地雖有兩造不爭執之土地買賣
    契約記載係由原告乙○○向林新發購買，惟原告乙○○向林新發購買後，即以買
    賣為原因登記為高榮貴所有，已如前述，然不能因此即推論原告乙○○與高榮貴
    間就附表編號六土地間有信託關係存在，且附表土地均由原告乙○○管理使用中
    ，此為兩造所不爭，則依據前述說明，縱原告主張原告與高榮貴間就附表土地存
    有信託關係屬實，亦屬消極信託，自難認其合法性。是以原告主張其與高榮貴間
    就附表所示土地存有信託關係云云，即難認為真實。
  (五)再按不動產物權，依法律行為而取得、設定、喪失及變更者，非經登記，不生效
    力；因繼承於登記前已取得不動產物權者，非經登記，不得處分其物權，民法第
    七百五十八條、第七百五十九條分別定有明文；又依土地法所為之登記，有絕對
    效力，土地法第四十三條明文可參。本件附表編號一土地係高榮貴以買賣原因取
    得所有權，且原告亦無法舉證證明其與高榮貴間就上開土地存有信託關係，已如
    前述，則高榮貴自為附表編號一所示土地之所有權人；至於附表編號二至四所示
    土地雖原為高庭玉所有，於高庭玉死後，附表編號二至四土地均僅由高榮貴以繼
    承原因登記為單獨所有，既如前述，經本院向花蓮縣玉里地政事務所函調前述土
    地之歷次所有權登記資料，惟上開登記資料均因逾保存期間而銷毀等情，有花蓮
    縣玉里地政事務所九十二年三月二十七日函一份在卷可稽（本院卷一四一頁參照
    ），本院認為原告固均為高庭玉之法定繼承人，但就附表編號二至四土地辦理繼
    承登記時既僅以高榮貴名義登記為所有權人，且原告亦無法舉證證明其與高榮貴
    間就上開土地存有信託關係，則高榮貴自為附表編號二至四土地之所有權人。被
    告為高榮貴之法定繼承人，於高榮貴去世後，依法辦理繼承登記取得附表所示土
    地所有權應有部分各三分之一，於法並無不合，自無不法侵害原告權利之不法侵
    權行為，亦不屬於無法律上原因而獲不當得利之情形。是以原告主張附表編號一
    至四土地為原告所有、被告有不法侵權行為、獲取不當得利云云，均屬無據。
五、綜上所述，原告並未舉證證明原告與高榮貴間就附表編號一至四、原告乙○○與
    高榮貴間就附表編號六土地間有信託關係存在，而高榮貴既為系爭土地之所有權
    人，被告為高榮貴之法定繼承人，於高榮貴死後辦理繼承登記取得系爭土地之所
    有權，自屬合法。從而，原告依信託關係消滅後信託物返還請求權、民法第一百
    八十四條第一項、第一百七十九條及民法第七百六十七條規定請求被告應將附表
    編號一至四所示四筆土地所有權移轉登記為為原告公同共有；另依信託關係消滅
    後信託物返還請求權請求被告應將附表編號六所示土地所有權移轉登記至原告乙
    ○○名下，為無理由，應予駁回。原告之訴既經駁回，其假執行之聲請亦無依據
    ，應併予駁回。
六、本件事證已臻明確，兩造其餘攻擊防禦方法與舉證，均無礙勝負判斷，爰不一一
    論列，附此敘明。
七、據上論結，本件原告之訴為無理由，依民事訴訟法第七十八條、第八十五條第一
    項前段，判決如主文。
中      華      民      國    九十二    年      五      月    二十九    日
                           臺灣花蓮地方法院民事庭
~B法      官  楊碧惠
右正本証明與原本無異。
如對本判決不服，應於送達後廿日內，向本院提出上訴狀（應抄附繕本）。
~B法院書記官  黃智美
中      華      民      國    九十二    年      五      月    二十九    日


司法院資訊處製作；財團法人民間司法改革基金會備份。
